臺灣高等法院臺中分院刑事判決　　　95年度選上訴字第2913號
上　訴　人
即　被　告　己○○
上列上訴人因違反公職人員選舉罷免法案件，不服臺灣彰化地方
法院95年度訴字第1386號中華民國95年10月18日第一審判決（起
訴案號：臺灣彰化地方法院檢察署95年度偵字第3769號），提起
上訴，本院判決如下：
      主  文
上訴駁回。
      事  實
一、己○○因不滿甲○○與其在同選區競選95年度彰化縣大城鄉
    鄉民代表，竟基於妨害甲○○競選及恐嚇之犯意，於民國（
    下同）95年1月31日晚間10時15分許，至甲○○位於彰化縣
    大城鄉○○村○○路46之1號住處，向當時在客廳之甲○○
    妻子辛○○、兒子乙○○、女兒丙○○及媳婦丁○○脅迫稱
    ：「這一次的選舉與上一次選舉不同，如果甲○○再登記，
    就要至其住處丟手榴彈，以及拿手榴彈丟甲○○」等語，以
    此加害生命、身體之事，恐嚇辛○○、乙○○、丙○○、丁○○，使渠等心生畏懼，足生危害於渠等之安全，並妨害甲○○參與競選95年度彰化縣大城鄉鄉民代表。其後辛○○等
    人見事態嚴重，即由辛○○將已就寢之甲○○叫醒，並將上
    情告知甲○○，甲○○因而心生畏懼，足生危害甲○○之安
    全；渠等認事情緊急，旋於當日晚上11許即由辛○○、乙○○、丙○○報警處理，始查悉上情。而己○○雖有妨害甲○○競選之行為，但其後甲○○仍然繼續參選95年度彰化縣大
    城鄉鄉民代表，並且當選，並未致生甲○○放棄拜票競選活
    動之結果。
二、案經辛○○、乙○○、丙○○訴由彰化縣警察局二林分局報
    請臺灣彰化地方法院檢察署檢察官偵查起訴。
    理  由
一、訊據上訴人即被告己○○（下稱被告）矢口否認有上開妨害
    甲○○競選及恐嚇辛○○、乙○○、丙○○、丁○○、甲○○等5人之犯行，辯稱：95年1月31日晚間伊並未前往甲○○
    住處，這是甲○○家人無中生有之事，且伊之宣傳名片四處
    都有，很容易取得，不能以此認定伊有上開犯行云云。
二、經查：上開事實，業據證人辛○○、乙○○、丙○○、丁○○、甲○○於原審法院審理時經隔離訊問後，分別具結證述
    如下：(1)證人辛○○證稱：我認識被告己○○，是同庄的，
    於95 年1月31日晚上己○○有到我們住處，當時我女兒丙○○、兒子乙○○、媳婦丁○○都在場，還有一位丙○○之男
    性友人，他是後來才來的，當天我們鐵門拉下來一半，己○○就自己走進來，我的兒子、女兒在玩撿紅點，己○○就說
    這次選舉不比上一回，要向我們丟手榴彈，說完就走向門口
    ，並回頭說：『這次是說真的，不是說假的』，所以我才會
    感到害怕，那時我先生在睡覺，因為我先生甲○○要選代表
    ，己○○的意思是我們如果要登記參選，就要丟手榴彈，被
    告一走之後，我就覺得事態嚴重，就去叫醒我先生，告訴他
    這件事，己○○當時還有拿一張名片，但我忘了是給我兒子
    或放在客廳桌上等語（見原審筆錄50頁至51頁）；(2)證人乙○○證稱：當時我在場，還有我媽媽辛○○，妹妹丙○○，
    我妹妹朋友陳先生，父親甲○○當時好像在睡覺，我跟丙○○、陳先生在玩牌，後來玩到一半，被告己○○自己走進來
    ，並說要我爸爸小心，不然出去會被丟手榴彈，我父親當時
    有宣布要競選，那時候我們鐵門正要拉下來，被告就自己跑
    進來，我就站起來，被告有拿扣案之名片給我，當時我聽到
    要丟手榴彈，我會緊張、害怕，被告跟我父親在上次競選時
    有糾紛，我說現在要選舉，我們先報案，請警察處理，他說
    我父親如果再選，有人會來丟手榴彈，叫我父親在家或外出
    要小心等語（見原審筆錄26頁至29頁）；(3)證人丙○○證稱
    ：被告到甲○○住處時，爸爸在房間裡面，我、媽媽辛○○
    、哥哥乙○○、嫂嫂李嘉惠在客廳，我朋友陳先生比較晚來
    ，在客廳玩牌，因為當時客廳的鐵門關下一半，被告就從鐵
    門鑽進來，被告進來時我們感到很奇怪，只有我媽媽認識被
    告，剛進屋後被告站在門口面對我們，並說這次選舉不會像
    上次那麼簡單，說要丟手榴彈，不是開玩笑的，因為哥哥當
    時坐在比較外面，被告就拿了壹張名片給我哥哥，那天被告
    跟我們這樣說時，我當然會害怕，所以才報案，那時父親甲○○已經有宣布參選，被告這樣說應該就是我父親登記參選
    的關係，父親事後才知道這件事等語（見原審筆錄30頁至32
    頁）；(4)證人丁○○證稱：於95年1月31日我有在家裡，當
    時是過年的時候，那天晚上我先生乙○○與他妹妹丙○○在
    玩撲克牌，被告己○○就進來，說要找我公公甲○○，我公
    公當時在睡覺，但我們跟他說我公公不在，我先生站起來，
    被告進來之後我一直都待在客廳，之後被告有提到要來我家
    丟炸彈或手榴彈之類的，我聽了會害怕，後來是我婆婆去跟
    我公公說，我婆婆決定要報案，我們打電話跟警察說等語（
    見原審筆錄52頁）；(5)證人甲○○證稱：我做過兩任代表，
    於95年我有要參選大城鄉鄉民代表，於95年1月31日我有在
    家，當時我已經在睡覺了，後來我太太叫我起來，跟我說被
    告己○○說『如果我去登記參選，就會有人要來丟手榴彈』
    ，被告這次也有參選，被告已經參選好幾次，都沒有選上，
    當時因為會害怕，所以就去報案，我後來有參選，也有選上
    等語（見原審筆錄51頁）。觀諸上開證人之證詞，彼等就當
    日案發之經過所述內容均互相符合，且證人辛○○、乙○○
    、丙○○於當日即95年1月31日晚間11時許，因遭被告恐嚇
    後，確實立即前往彰化縣警察局二林分局大城分駐所報案（
    參95年1月31日警詢筆錄）之情形相合；且證人辛○○等5人
    經原審具結後在擔負偽證罪責之下所為上開證詞相互吻合，
    且無瑕疵可指，足認證人辛○○等5人所為之證言應堪予採
    信；而被告於本件案發時即主張其當時不在場，惟迄至本院
    言詞辯論終結前，均為就此部分提出任何有利之證據以供本
    院審酌，被告此部分所辯自難採信。綜上所述，被告空言為
    前開辯解，顯係事後圖卸責之詞，不足採信。本案事證已臻
    明確，被告犯行應堪認定，應予依法論科。至被告請求對被
    告及所有證人辛○○、乙○○、丙○○、丁○○、甲○○等
    人一併測謊，以認定彼此所述之真實性云云，然本院認定上
    開證人之證述確實可採，已如前述，且已足認定被告有為前
    開之犯罪事實，被告上開測謊之請求本院認無此必要；又被
    告請求傳訊證人庚○○證明其對任何有意參選之人均無勸退
    之動作；然查，被告請求本院傳訊證人庚○○所欲待證之事
    實，縱為真正，亦僅能證明其未對庚○○有勸退之行為而已
    ，並不足以證明被告是否有勸退甲○○或對甲○○其其家人
    有無恐嚇之行為，故本院認證人庚○○並無傳訊之必要，附
    此敘明。
三、查刑法於94年2月2日修正公布，並於被告行為後之95年7 月
    1日施行，而如附表所示之條文業經修正。按行為後法律有
    變更者，適用行為時之法律，但行為後之法律有利於行為人
    者，適用最有利於行為人之法律，修正後刑法第2條第1項定
    有明文。此條規定係規範行為後法律變更所生新舊法律比較
    適用之準據法，本身尚無新舊法比較之問題，於新法施行後
    ，應一律適用新法第2條第1項之規定，為「從舊從輕」之比
    較。再按本次法律變更，比較時應就罪刑有關之共犯、未遂
    犯、想像競合犯、牽連犯、連續犯、結合犯，以及累犯加重
    、自首減輕暨其他法定加減原因（如身分加減）與加減例等
    一切情形，綜其全部罪刑之結果而為比較，惟比較之結果，
    新舊法處罰之輕重相同者，及刑法第59條之規定，為法院就
    酌減審認標準見解之明文化，非屬法律之變更，即無刑法第
    2條第1項規定之適用，應依一般法律適用原則，適用裁判時
    法（最高法院95年5月23日刑事庭第8次會議決議及95年11月
    7日第21次刑事庭會議95年刑議字第6號決議參照）。
四、核被告己○○所為，係違反公職人員選舉罷免法第90條第1
    項第1款、第2項之妨害他人競選罪未遂罪及刑法第305條之
    恐嚇危害安全罪（檢察官起訴法條雖漏未記載刑法第305條
    ，惟其犯罪事實欄已述及此部分事實，並業據本院當庭諭知
    此部分之法條）。被告以一恐嚇行為，致辛○○、乙○○、
    丙○○、丁○○、甲○○等5人心生畏懼，而生危害生命、
    身體之安全，並妨害甲○○競選，顯係以一個行為，同時侵
    害數法益，為想像競合犯，依修正前刑法第55條之規定，應
    從一重依脅迫妨害他人競選未遂一罪處斷。公訴人就被告以
    一個恐嚇行為，亦致證人甲○○心生畏懼部分（指刑法第
    305條之恐嚇危害安全罪）漏未為起訴，惟此部分與公訴人
    前開起訴之部分，有裁判上一罪之想像競合犯之關係，應為
    起訴效力所及，本院自得一併裁判，並此說明。又被告妨害
    甲○○競選犯罪尚屬未遂，此部分應依刑法第25條第2項規
    定減輕其刑。原審經審酌被告之素行，及其犯罪之動機、目
    的、以脅迫手段戕害民主選舉制度、所施脅迫之情節、所生
    之危害及犯罪後猶飾詞否認之態度等一切情狀，量處如主文
    所示之刑，並諭知易科罰金之標準。又褫奪公權依我國刑法
    規定，為從刑之一種，附屬於主刑，不生比較輕重問題（最
    高法院79年度第3次刑事庭會議決議參照），亦不容與其他
    刑法總則規定割裂適用；本案被告行為後，雖刑法第37條第
    2 項關於褫奪公權之規定，於94年2月2日修正公布，將裁量
    宣告褫奪公權之有期徒刑宣告刑下限，由6月提高為1年（宣
    告褫奪公權之期間為1年以上10年以下，則未修正），並於
    95 年7月1日施行，然此為從刑之科刑規範事項，應隨同主
    刑適用同一準據法，是以本案仍應依公職人員選舉罷免法第
    98 條第3項及修正前刑法第37條第2項規定，併予宣告褫奪
    公權。核其認事用法均無違誤，量刑亦稱妥適。本件上訴人
    提起上訴，仍執前詞否認犯罪，難認有理由，本件應駁回上
    訴人之上訴。
據上論結，應依刑事訴訟法第368條，判決如主文。
本案經檢察官戊○○到庭執行職務。
中　　華　　民　　國　　96　　年　　1 　　月　　31　　日
            刑事第十一庭  審判長法　官  陳　朱　貴
                                法　官　郭　同　奇
                                法　官　何　志　通
上列正本證明與原本無異。
如不服本判決應於收受送達後十日內向本院提出上訴書狀，其未
敘述上訴之理由者並得於提起上訴後十日內向本院補提理由書（
均須按他造當事人之人數附繕本）。
                                書記官　林　桂　鳳
中　　華　　民　　國　　96　　年　　1　　月　　31    日
附表
┌─┬─────────────────────────┬────────┐
│編│修正事項與修正前後之法條內容                      │　比較結果      │
│號│                                                  │                │
├─┼─────────────────────────┼────────┤
│一│(一)修正事項：未遂犯。                              │修正前、後之規定│
│  │(二)修正前：                                        │對被告之處罰輕重│
│  │(1)第25條：「（第1項）已著手於犯罪行為之實行而     │並無不同，並非刑│
│  │  不遂者，為未遂犯。（第2項）未遂犯之處罰，以有特 │法第2條第1項所指│
│  │  別規定者，為限。」                              │之法律有變更，無│
│  │(2)第26條：「未遂犯之處罰，得按既遂犯之刑減輕之。但│該條之適用。    │
│  │  其行為不能發生犯罪之結果，又無危險者，減輕或免除│                │
│  │  其刑。」                                        │                │
│  │(三)修正後：                                        │                │
│  │ (1)第25條：「（第1項）已著手於犯罪行為之實行而不遂│                │
│　│   者，為未遂犯。（第2項）未遂犯之處罰，以有特別規│                │
│  │   定者為限，並得按既遂犯之刑減輕之。」           │                │
│  │  (2)第26條：「行為不能發生犯罪之結果，又無危險者，│                │
│  │　  不罰。」                                      │                │
├─┼─────────────────────────┼────────┤
│二│(一)修正事項：想像競合犯犯。                        │ 同上           │
│  │(二)修正前第55條：「一行為觸犯數罪名者，從一重處斷。│                │
│  │  」                                              │                │
│  │(三)修正後第55條：「一行為觸犯數罪名者，從一重處斷。│                │
│  │  但不得科以較輕罪名所定最輕本刑以下之刑。」      │                │
│  │                                                  │                │
├─┼─────────────────────────┼────────┤
│三│(一)修正事項：主刑之罰金刑。                        │修正後之規定並非│
│  │(二)修正前第33條第5款：「罰金：（銀元）一元以上。」 │有利於被告      │
│  │(三)修正後第33條第5款：「罰金：新臺幣一千元以上　， │                │
│  │　以百元計算之。」                                │                │
├─┼─────────────────────────┼────────┤
│四│(一)修正事項：易科罰金。　　　                      │同上　          │
│  │(二)修正前第41條第1項前段：「犯最重本刑為5年以下有  │                │
│  │  期徒刑以下之刑之罪，而受6個月以下有期徒刑或拘役 │                │
│  │  之宣告，因身體、教育、職業、家庭之關係或其他正當│                │
│  │  事由，執行顯有困難者，得以1元以上3元以下折算1日 │                │
│  │  ，易科罰金。」                                  │                │
│  │(三)修正後第41條第1項前段：「犯最重本刑為5年以下有  │                │
│  │  期徒刑以下之刑之罪，而受6個月以下有期徒刑或拘役 │                │
│  │  之宣告者，得以新臺幣1千元、2千元或3千元折算1日  │                │
│  │  ，易科罰金。」                                  │                │
├─┼─────────────────────────┼────────┤
│結│(一)依現行刑法第2條第1項：「行為後法律有變更者，適用行為時之法律。但行│
│　│  為後之法律有利於行為人者，適用最有利於行為人之法律。」之從舊從輕規│
│論│  定，因編號三、四所示修正後刑法對被告並非有利，故仍應依刑法第2條第1│
│　│  項前段之規定，適用修正前之刑法相關規定。                          │
│  │(二)雖原審就編號一、二所示適用修正前刑法規定，惟對被告之處罰結果並無不│
│  │  同，依最高法院95年11月7日第21次刑事庭會議95年刑議字第6號決議，自毋│
│  │  庸以此事由加以撤銷。                                              │
└─┴──────────────────────────────────┘
